【裁判字號】    94,上易,353
【裁判日期】    950517
【裁判案由】    損害賠償
【裁判全文】
臺灣高等法院臺中分院民事判決         94年度上易字第353號
上  訴  人  乙○○
訴訟代理人  彭巧君律師
被  上訴人  甲○○
上列當事人間請求損害賠償事件，上訴人對於中華民國94年7月
26日臺灣苗栗地方法院93年度訴字第107號第一審判決提起上訴
，經本院於民國95年5月3日言詞辯論終結，判決如下：
    主  文
上訴及追加之訴均駁回。
第二審訴訟費用由上訴人負擔。
    事實及理由
一、上訴人起訴主張：被上訴人於民國（下同）91年3月間利用
    苗栗縣政府辦理排水溝擋土牆工程之便，故意僱請訴外人成
    鑫營造有限公司（以下簡稱成鑫公司）挖取被上訴人所有坐
    落苗栗縣通霄鎮○○段69、72、72-2號土地毗鄰上訴人所有
    之同段72-3地號土邊坡處土石，使該邊坡陡峭，致生水土流
    失，侵害上訴人之權利。嗣經苗栗縣政府農保課於91年5月
    29日至現場會勘，當時農保課承辨人員要求開挖者即被上訴
    人限期施作駁坎，為此依侵權行為之法律關係訴請：被上訴
    人應將附帶民事起訴狀所附地籍圖（見附民卷第13頁）上編
    號A、B、C、D、E、F、G點位置施作如94年3月2l日陳報狀所
    附人工擋土構造物正視圖、斷面圖之人工擋土牆，且須留設
    如前開斷面圖所示l部分寬度之緩衝帶。
二、經原審為上訴人敗訴之判決，上訴人不服，提起本件上訴，
    聲明：（一）原判決廢棄。（二）被上訴人應將上訴人所有
    座落苗栗縣通霄鎮○○段72之3地號土地如附圖l所示綠色區
    域內（面積約0.0040公頃，以實測為準）夯實填平回復原狀
    。（三）被上訴人應在其所有座落通霄鎮○○段72、69、72
    -2號地上，如附圖2內著色部分，依台灣省土木技師公會94
    年6月13日（94）省土技字第2951號鑑定報告書之設計方式
    ，施做高度2、3公尺、總長度73.73公尺之擋土牆一座。（
    四）第一、二審訴訟費用由被上訴人負擔。併稱：伊於二審
    再引用民法第767條、774條規定請求，乃係補充法律上之陳
    述，所請求之基礎事實與原審並無二致，且上訴人於原審即
    提及民法第767條之適用，故非訴之追加。本件被上訴人明
    知其所有之前開69、72、72-2號土地屬政府公告之山坡地，
    竟未先擬具水土保持計畫並經申請許可，即於91年3月間僱
    工為整坡作業，挖取土石，使邊坡陡峭，雖伊未主張被上訴
    人挖取伊所有同段72-3號之土地，但台灣苗栗地方法院92年
    度訴字第239號刑事判決未排除被上訴人挖取自己所有同段
    69、72、72-2號土地之行為造成毗鄰之上訴人所有同段72-3
    號土地流失，致上訴人權益受損，應在上訴人所有同段72-3
    號土地上流失部分夯實填平，以回復原狀。為防免上訴人所
    有72-3號土地流失，應興建如附圖2所示之擋土牆。
三、被上訴人則以：不同意上訴人追加依民法第767條、774條之
    法律關係請求。且附帶民事訴訟之判決，應以刑事判決所認
    定之事實為據，本件依刑事判決認定之事實，及台灣苗栗地
    方法院檢察署91年ll月l日囑託苗栗縣通霄地政事務所測量
    上訴人所有72-3號及附近土地結果，現場崩落位置乃被上訴
    人所有69號地，上訴人並無任何權利受損。另上訴人所憂慮
    被上訴人所有前開三筆土地之土石崩落，並非被上訴人整地
    之故，而係土地本身有達l米至2.3米不等之落差所致，苗栗
    縣政府92年9月17日府農保字第09200929439號函，鑑定人台
    灣省土木技師公會於93年12月8日鑑定時之鑑定意見均可證
    被上訴人所有前開三筆土地92年9月17日即無流失之虞。刑
    事判決及起訴書認定被上訴人有罪，係被上訴人於同段89、
    72、72-2號土地之自然邊坡挖取行為，並非挖上訴人所有72
    -3號土地或致其土地上之土石流失等語置辯。併聲明：駁回
    上訴。
四、按於第二審程序，訴之變更或追加，非經他造同意不得為之
    。但有第255條第l項第2至6款之情形，不在此限。民事訴訟
    法第446條定有明文。又請求之基礎事實同一者，原告得於
    訴狀繕本送達後，為訴之追加或變更。為同法第255條第l項
    第2款所明定。本件上訴人於原審係主張被上訴人挖取其所
    有同段69、72、72-2號土地致伊所有72-3號土地流失，就台
    灣苗栗地方法院受理之92年度訴字第239號被上訴人違反山
    坡地保育利用條例之案件依侵權行為法律關係提起刑事附帶
    民事訴訟。其於本院審理仍主張上開事實，併稱再依民法第
    774、767條規定請求。故其請求之基礎事實均為被上訴人挖
    取同段69、72、72-2號土地之事實，即請求之基礎事實相同
    。但當事人、訴訟標的及應受判決事項之聲明三者是否均相
    同方為識別訴有無變更或追加之標準，三者之中，如有其一
    發生變動或增加，即生訴之變更或追加之問題；如僅補充或
    更正法律、事實上之陳述，應不得變更其訴訟標的之法律關
    係。本件上訴人於本院既已再增加依民法第767、774條請求
    ，顯係為訴之追加。然其請求之基礎事實既屬同一，即無庸
    被上訴人之同意，本院即應併予審究，合先敘明。至上訴人
    於二審聲明之遣詞用字固與原審有異，惟其均係請求被上訴
    人建擋土牆及於同段72-3號附圖l所示範圍內填平夯實。故
    內容實無不同，併予敘明。
五、查，上訴人主張伊所有坐落苗栗縣通霄鎮○○段72-3號土地
    與被上訴人所有同段69、72、72-3號土地毗鄰，被上訴人於
    91 年3月間僱工進行邊坡整坡作業、挖取其所有同段69、72
    、72-2號土地上土石等情，固為被上訴人所自認，復經台灣
    苗栗地方法院92年度訴字第239號刊事判決認定屬實，自堪
    信屬真正。惟上訴人主張其所有同段72-3號土地因被上訴人
    上開挖取土石行為受有土石流失之損失或有水土流失之虞等
    情，則為被上訴人否認。而查：
    （一）以侵權行為之法律關係訴請債務人為損害賠償者，須
          以其權利受有損害之結果、過失或故意不法行為、及
          行為與損害間有因果關係存在為要件。上訴人亦自承
          不主張被上訴人有挖取其所有同段72-3號土地；且91
          年10月30日台灣苗栗地方法院檢察署（以下同稱苗栗
          地檢署）檢察官會同測量人員勘驗現場，經測量現場
          土地崩落位置，均位於被上訴人所有同段69、72、72
          -2號土地上，有成果圖附調閱之苗栗地檢署91年度偵
          字第368l號卷足稽。上訴人另告訴被上訴人挖取其所
          有同段72-3號土地部分，亦經檢察官認事證不足，惟
          因與被訴違反山坡地保育條例第35條第3項前段罪嫌
          部分有裁判上一罪關係，遂不另為不起訴處分等情，
          有上開起訴書足稽。是自無從認被上訴人有挖取上訴
          人所有同段72-3號土地上土石之侵權行為。雖苗栗縣
          政府91年8月7日府建土字第9100072879號函致訴外人
          成鑫公司，謂：「貴公司承包本府辨理通宵鎮○○里
          ○○鄰道路排水溝駁坎工程，施工時挖土機將乙○○
          （即上訴人）先生所有田72-3號田埂土方挖除，經查
          …」等語，惟該函內容之記載與前開91年10月30日刑
          事案件偵查中之測量結果及上訴人於本院之陳述不符
          ，且該函說明欄中亦載，係依上訴人91.7.10存證信
          函辦理，並未記載經過測量之結果，是該函之認定上
          訴人挖取上訴人所有同段72-3號土地上土石之行為，
          顯非可取。
    （二）再者，上訴人迄今仍未證明其所有上揭72-3號土地有
          流失之損害，雖其以刑事判決及該卷第250、251頁之
          照片、92年12月2日勘驗筆錄為據主張被上訴人挖取
          自己土地之行為損及其72-3號土地。然該92年度訴字
          第239號刑事判決認定「甲○○…，縱因鄰地未作好
          排水設施，而須於上開土地及毗鄰於同段72-3號土地
          之邊坡為整坡作業，自應先擬具水土保持計畫，…竟
          未先擬具水土保持計劃並經申請許可，即於九十一年
          三月間，僱請不知情之人在上開邊坡處為整坡作業，
          挖取該邊坡土石，使該邊坡陡峭，致生水上流失。」
          ，判決理由中稱「…且被告甲○○其整坡結果，致該
          毗鄰邊坡幾呈垂直狀態，且其後該邊坡遺有多處侵蝕
          溝及水土流失之現象…」，係認定被上訴人所有同段
          69 、72、72-2號土地之邊坡有陡峭及土石流失之情
          ，並非認定上訴人所有同段72-3號土地之土石流失。
          顯與上訴人所述有別。至刑事案件審理中於92年12月
          2日勘驗現場，筆錄上記載：勘驗結果，系爭土地現
          場植被良好，並無水土流失之虞。苗栗縣政府人員（
          指黃松光）表示現場植被良好，並無水土流失之情形
          ，也無水土流失之虞，如果要恢復原狀（指被上訴人
          挖取自己所有土地），反而造成土石流失等語。（見
          上開刑事卷第243頁）至照片僅係勘驗現場所攝，亦
          無法區分界址及見任何崩落現象。均不足認上訴人所
          有72-3號土地有土石流失或流失之虞，當不能為有利
          上訴人之認定。至原審勘驗時固指示由地政人員依上
          訴人請求範圍為測量，但該上訴人主張係崩落之部分
          即其自行設置之紅線與地政人員設定之界址線間之區
          域，並未經勘驗結果認定係有土石崩落之情形，自不
          得因該測量成果圖遽行認定該區域內為上訴人土石崩
          落損失之範圍，併此敘明。
    （三）另鑑定人台灣省土木技師公會梁敬順會同原審勘驗現
          場時，亦證稱：「兩造系爭土地因高低落差不大，僅
          約2.3米，依我研判並不會造成土石大量崩落的危險
          ，現場所種植的植被數量與一般情形差不多，但如果
          有大雨的話，該植被部分仍有可能會造成土石部分滑
          落的情形出現，這是因為本身土地落差所致，…」（
          見原審卷第216頁），上訴人復自承，兩造間土地落
          差約2.3公尺，伊的土地係高地，相鄰之被上訴人土
          地一部為低地，一部是高地，即兩造土地界址在高地
          上，被上訴人挖取自己之高地，未挖及上訴人之土地
          等語（見本院95年4月6日準備程序筆錄）；足見，上
          訴人之72-3號土地縱有土地流失，亦係因土地高低落
          差之自然環境因素所致，而非被上訴人挖取自己所有
          同段69、72、72-2號土地上土石之行為所致；即上訴
          人苟受有損害亦與被上訴人行為無因果關係。上訴人
          請求履勘現場，亦無必要。
    綜上所述，被上訴人固挖取其所有同段69、72、72-2號土地
    上土石，亦雖認生何種損害於上訴人，上訴人依侵權行為之
    法律關係訴請判決如聲明，即非可取。
六、再查，上訴人主張其所有同段72-3號土地上土石有崩落之虞
    ，依民法第767、774條規定，請求被上訴人於72-3號土地填
    平夯實，於附圖2所示之69、72、72-2號土地上設置擋土牆
    等語。惟苗栗縣政府92年9月17日府農保字第0920092439號
    函中已載：「本案經現場勘查結果，上揭地號（69、72、72
    -2）土地坡面植載被覆良好，把再實施填土以保邊坡穩定之
    需要。」，苗栗縣政府人員黃松光亦於刑事案件中證稱：現
    場植被良好，並無水土流失之虞；再參以前述鑑定人台灣省
    土木技師公會梁敬順之證述，及被上訴人曾向苗栗縣政府申
    請為水土保持設施，亦經苗栗縣政府以顯無再邊坡整修之需
    要，而駁回被上訴人申請。有苗栗縣政府93年5月31日府農
    保字第0930051687號函及檢送之相關資料附原審卷足按（見
    原審卷第144至156頁）等情。顯見上訴人所有同段72-3號土
    地並無受損害之虞，且亦不適合以建造擋土牆方式為免除土
    石因地形高低差異而崩落之預防。上訴人依民法第767條、
    774條規定訴請建造如聲明所示之擋土牆，當非足取。
七、綜上所述，本件上訴人主張，為不足採，被上訴人抗辯其未
    損及上訴人所有同段72-3號土地，亦無損害之虞等語，尚屬
    可信。從而，上訴人主張本於侵權行為、民法767條、774條
    規定，請求被上訴人應將上訴人所有座落苗栗縣通霄鎮○○
    段72之3地號土地如附圖l所示綠色區域內（面積約0.0040公
    頃，以實側為準）夯實填平回復原狀。及被上訴人應在其所
    有座落通霄鎮○○段72、69、72-2號地上，如附圖2內著色
    部分，依台灣省土木技師公會94年6月13日（94）省土技字
    第2951號鑑定報告書之設計方式，施做高度2、3公尺、總
    長度73.73公尺之擋土牆一座。為無理由，不應准許。原審
    為上訴人敗訴之判決，並無不合。上訴意旨指摘原判決不當
    ，求予廢棄改判及所追加之訴，為無理由，均應予駁回。
八、據上論結，本件上訴為無理由，依民事訴訟法第495條之1、
    第449條第1項、第78條，判決如主文。
中    華    民    國    95    年    5     月    17    日
                      民事第七庭審判長法  官  袁再興
                                      法  官  陳賢慧
                                      法  官  吳惠郁
以上正本係照原本作成。
如對本判決上訴，須於收受判決送達後二十日內向本院提出上訴
書狀，其未表明上訴理由者，應於提出上訴後二十日內向本院提
出上訴理由書 (須按他造人數附具繕本)。
上訴時應提出委任律師為訴訟代理人之委任狀。具有民事訴訟法
第四百六十六條之一第一項但書或第二項之情形為訴訟代理人者
，另應附具律師及格證書及釋明委任人與受任人有該條項所定關
係之釋明文書影本。
                                      書記官  江玉萍
中    華    民    國    95    年    5     月    19    日
                                                      Ｈ


司法院資訊處製作；財團法人民間司法改革基金會備份。
